臺灣高等法院民事判決
108年度上字第802號
上訴人即附
帶被上訴人  廖碧霞  

訴訟代理人  劉君豪律師
被上訴人即  
附帶上訴人  莊黎福  
訴訟代理人  陳榮哲律師
            高紫棠律師
上列當事人間請求確認袋地通行權存在等事件，上訴人對於中華
民國108年4月30日臺灣桃園地方法院106年度訴字第1967號第一
審判決提起上訴，被上訴人為附帶上訴，本院於111年4月19日言
詞辯論終結，判決如下：
    主      文
上訴及附帶上訴均駁回。
第二審訴訟費用關於上訴部分，由上訴人負擔；關於附帶上訴部
分，由附帶上訴人負擔。
    事實及理由
一、被上訴人即附帶上訴人（下逕稱被上訴人）主張：伊為坐落
    桃園市○○區○○○段○○○段000000○000000地號（下均逕稱地號
    ，同段之其他地號土地亦同）土地所有權人，並在其上建築
    門牌號碼桃園市○○區○○路000○0號建物（下稱000○0號房屋）
    供居住使用，該土地與公路無適宜聯絡而屬袋地，原僅能經
    由門前同段00000地號土地，通過000000地號土地，再通行
    同段000000地號土地至永美路。惟上訴人即附帶被上訴人（
    下逕稱上訴人）因所有建物坐落同段000000地號土地之容積
    不足，為免部分建物遭拆除而取得同段000000地號土地後，
    竟將000000地號土地以水泥墊高，並於其上設置綠化植栽及
    架設圍籬，致伊難以通行，車輛亦無法進出。爰依民法第78
    7條之規定提起本訴，並聲明：㈠確認伊就000000地號土地如
    附圖所示之乙區域，面積29平方公尺之土地有通行權存在。
    ㈡先位聲明：上訴人應刨除000000地號土地如附圖所示乙區
    域之水泥，使其與同段000000地號平；備位聲明：上訴人應
    容忍伊於如附圖所標示A至B所示之範圍內架設寬度200公分
    之斜坡板。㈢上訴人不得於000000地號土地上如附圖所示乙
    區域興建地上物、設置圍籬或任何妨害伊通行之障礙物，或
    為其他妨害伊通行之行為。　　
二、上訴人則以：伊於000000、000000地號土地建築房屋，已取
    得使用執照，並以000000地號土地做法定空地使用，被上訴
    人通行該處將使其得使用面積僅餘1平方公尺，000000、000
    000地號土地價值嚴重減損，並需變更使用執照，繳納法定
    停車位取銷之代金、移除綠化植栽等重大損害。且被上訴人
    原通行00000、同段00000地號土地至永美路367巷，現雖因0
    0000地號土地被設置違建物鐵柵門而無法通行，但只要拆除
    ，其即可由00000地號土地通行至永美路367巷，此方為對周
    圍地損害最小之方案，被上訴人捨此不為，顯屬權利濫用等
    語置辯。
三、原審判決：㈠確認被上訴人就上訴人所有000000地號土地如
    附圖所示之乙區域（面積29平方公尺）之土地有通行權存在
    。㈡上訴人應容忍被上訴人於如附圖所標示A至B所示之範圍
    內架設寬度200公分之斜坡板。㈢上訴人不得於000000地號土
    地上如附圖所示乙區域興建地上物、設置圍籬或任何妨害被
    上訴人通行之障礙物，或為其他妨害被上訴人通行之行為。
    ㈣被上訴人其餘之訴駁回。
　　上訴人就其敗訴部分提起上訴，上訴聲明：㈠原判決不利於
    上訴人部分廢棄。㈡上開廢棄部分，被上訴人在第一審之訴
    駁回。
　　被上訴人答辯聲明：上訴駁回。並為附帶上訴，聲明：㈠原
    判決關於駁回被上訴人先位聲明部分廢棄。㈡上訴人應刨除0
    00000地號土地如附圖所示乙區域之水泥，使其與000000地
    號平。　
　  上訴人則答辯聲明：附帶上訴駁回。
四、兩造不爭執事項（見本院卷一第274-276頁）
　㈠被上訴人為000000、000000地號土地之所有權人，此二土地
    為袋地。上訴人為000000、000000地號土地之所有權人。
　㈡被上訴人於其所有之前開土地上有000○0號房屋，為被上訴人
    及其家屬居住使用多年，該建物於60年9月9日前起造完成，
    嗣於66年由楊梅鎮公所核發使用執照，復於68年6月6日辦理
    建物所有權第一次登記，建物大門面向同段00000地號土地
    。
　㈢原法院於106年7月10日至現場勘驗並囑請地政機關繪製複丈
    成果圖，並於106年8月24日以106年度全字第88號裁定：被
    上訴人供擔保後，上訴人就其所有坐落000000、系爭000000
    地號土地如附圖所示A至B之鐵皮圍籬應予拆除，並准予被上
    訴人於上開範圍內架設寬度200公分之斜坡板，上訴人於系
    爭000000地號土地（面積29平方公尺），不得設置任何障礙
    物及為其他妨礙通行之行為。
　㈣桃園市政府以103年9月5日府工土字第0000000000號函認定 0
    00000地號土地為供公眾通行之「現有巷道」，惟經上訴人
    提起訴願後遭內政部將原處分撤銷。
　㈤上訴人於106年4月17日就000000、000000地號土地取得建造
    執照，就000000地號土地申請作為停車場使用（2輛）。
　㈥永美路367巷坐落於同段0000、0000、0000000等地號土地上
    ，64年間辦理土地重測後，地目登記為「水」，為「埤圳用
    地」。
　㈦上訴人於101年6月4日購置000000地號土地是為了補000000地
    號土地上建物之容積率，將做為停車位使用。
　㈧被上訴人所有之000000地號土地係於62年11月15日自同段000
    000地號土地分割而來，000000地號土地本即為袋地。
　㈨○○路000號旁大圳上之穿越結構物為渡槽設施，臺灣石門農田
    水利會函覆渡槽設施非供民眾行走所設。
　㈩00000地號土地為空地，上無建物，該土地所有權人讓被上訴
    人通行數十年，且無反對主張。
　坐落000000地號土地上之建物門牌號碼為○後路000○0號，所
    有權人為訴外人江葉秀枝，於102年間寄發存證信函予上訴
    人略稱：切勿阻礙他人通行000000地號土地，並於102年 11
    月22日與被上訴人向楊梅市公所陳情。
　上訴人墊高000000地號土地前，有人會一併通行原審卷一第5
    9頁下方照片所示甲、乙間空間。
　上訴人於106年3月間將000000地號土地以水泥墊高32公分。
　00000地號土地與00000地號土地之地勢落差約50公分。
　000000地號土地經由000000地號土地通往永美路之最短距離
    為10.4公尺。
　上訴人在000000地號土地墊高之地面鑿設兩處凹槽種植喬木
    。
　00000地號土地上之鐵製柵欄大門係桃園市政府建築管理處列
    管之違建物。
五、被上訴人主張其所有之土地為袋地，經由000000地號如附圖
    所示乙區域連接公路，及上訴人將000000地號上水泥墊高部
    分拆除至與000000地號土地平或容忍架設寬度200公分之斜
    坡板，為最適宜及對鄰地損害最小之通行方式等語，為上訴
    人否認，並以前詞置辯。兩造爭點為：㈠通行000000地號土
    地是否為對鄰地損害最小之方法？㈡被上訴人依民法第787條
    規定請求確認通行權存在，上訴人應拆除水泥墊高部分或容
    忍架設斜坡板，並不得為妨害通行之行為，是否有理由？
    茲審酌如下：
  ㈠通行000000地號土地是否為對鄰地損害最小之方法？
  ⒈被上訴人主張其與家人居住在坐落於000000地號土地上之000
    ○0號房屋，原依序經00000、000000、000000地號土地通往
    永美路，000000地號土地乃現有巷道，上訴人則抗辯被上訴
    人乃依序經00000、00000地號土地通行至永美路367巷等語
    。
  ⑴查被上訴人與其家屬居住000○0號房屋多年，且該屋於60年9
    月9日前已起造完成，面向00000地號土地，00000地號土地
    往西北方接000000地號土地後可再接000000地號土地通往永
    美路，00000地號土地往東南方接00000地號土地，兩土地地
    勢落差約50公分，00000地號土地則連接坐落0000等地號土
    地之永美路376巷，永美路367巷自64年間辦理土地重測後，
    地目登記為「水」，為「埤圳用地」等節，均為兩造不爭（
    見不爭執項㈢、㈥），相關地理位置觀諸附圖亦明；林務局農
    林航空測量所67年7月1日、71年7月18日、75年6月9日空照
    圖並顯示被上訴人居住之000○0號房屋距離永美路之距離較
    永美路367巷為短，000000地號土地附近為巷道，且現在永
    美路367巷所在位置為當時之桃園大圳（見原審卷一第192-1
    94頁）。則由永美路相較於永美路367巷為主要道路，被上
    訴人居住之房屋距離永美路較近，00000地號土地與00000地
    號土地間地勢落差高達約莫50公分，行走不便，及75年以前
    永美路367巷所在位置之情形等情觀之，被上訴人主張其居
    住000○0號房屋，自始依序通行00000、000000、000000地號
    土地至永美路等語，應為可採。
  ⑵自由時報98年11月22日報紙刊載之照片顯示，00000地號土地
    與00000地號土地連接處封閉，且000000地號土地係屬空地
    ，被上訴人可直接經由000000地號土地通行至永美路（見原
    審卷二第201-202頁）。又上訴人於101年6月4日取得000000
    地號土地，桃園縣政府於103年9月5日以府工土字第0000000
    000號函覆上訴人，000000地號土地於上訴人取得所有權前
    已做通路使用，且現況有兩戶以上合法建物通行該道路等語
    （見原審卷一第132頁）；坐落於同段000000地號土地上之
    建物門牌號碼○○路000○0號之所有權人江葉秀枝，亦於102年
    間寄發存證信函予上訴人略稱：切勿阻礙他人通行000000地
    號土地，並於102年11月22日與被上訴人向楊梅市公所陳情
    ，亦為兩造不爭（見不爭執事項）。可見被上訴人主張其
    通行000000地號土地至永美路等語，信屬有據。
  ⑶上訴人雖據桃園縣政府訴願補充答辯書記載：000000地號土
    地通行人於103年度第一次現有巷道審議小組審議既成道路
    爭議案中，表示往永美路367巷之土地遭封閉至少有2年以上
    ，未封閉前未有限制特定對象通行之情事等語（見原審卷二
    第220頁），抗辯00000地號土地所有權人約於101年在臨永
    美路367巷處設置違章大門，被上訴人於101年以前可通行00
    000地號土地至永美路367巷等語。但前述訴願補充答辯書乃
    記載通往永美路367巷之土地遭封閉至少2年以上，此尚無從
    推論封閉之時間為101年，況依前述自由時報刊載之照片可
    知，被上訴人於98年間未能通行00000至永美路367巷一事，
    而由距離、地勢、地理位置、道路寬度等情綜合判斷，被上
    訴人主張通行000000地號土地至永美路等語，亦合於事理之
    常。是上訴人此一抗辯，難認有據。
  ⑷從而，被上訴人主張其原通行000000地號土地至永美路等語
    ，應可採信。
  ⒉被上訴人主張通行000000地號土地至永美路係對周圍地損害
    最小之方法，上訴人則抗辯其以所有之000000、000000地號
    土地申請建築建物合法取得建築執照，000000地號土地並設
    置停車位二個及遵守桃園市建築基地綠化自治條例所種植之
    植栽，被上訴人如通行其所有之000000地號土地，其就0000
    00地號土地將僅餘1平方公尺可資利用，且000000地號土地
    屬法定空地，其日後若欲重新設計規劃建物將因欠缺法定空
    地而減損一樓店面可設計面積，其在000000地號土地設置之
    法定停車空間、植栽亦將因土地供通行而變動至需申請變更
    使用執照，甚或遭裁罰，或需繳納法定停車空間代金【一個
    車位新臺幣（下同）339,524元】，並需另外承租車位，其
    買受000000地號土地係為補足000000地號土地容積之不足，
    且其買受000000地號土地之價金為170萬元含代辦費等約200
    萬元，為兩土地之開發共計花費115萬元，被上訴人通行000
    000地號土地將對其造成莫大損害，反觀00000地號土地臨永
    美路367巷之大門係屬違建，本應拆除，拆除後被上訴人即
    得通行該處至永美路367巷，被上訴人應訴請其拆除後通行
    該處，始屬對周圍地侵害最小之通行方法等語。查：
  ⑴被上訴人自000○0號房屋於60年前興建完成而居住該處起通行
    000000地號土地至永美路，上訴人於101年取得000000地號
    土地後，被上訴人亦通行該處等節，業經本院認定如前；且
    被上訴人與江葉秀枝均於102年2月24日以存證信函向上訴人
    表示其等有通行權（見原審卷一第199-200頁、卷二第66-67
    頁）。000000、000000地號土地因欲作建築而申請建築線指
    定時，桃園市政府建築管理處並已經註明：「本案爭議地號
    （000000）土地原為本府認定為符合自治條例之現有巷道，
    後經內政部訴委會（…）予以撤銷處份，故本案通行問題係
    屬袋地通行問題，應依民法相關規定辦理」、「基地內有無
    民法第八百五十二條規定供通行自行處理」等語，有建築線
    指示（定）圖可稽（見原審卷二第204頁）。另參諸上訴人
    於89年間即已取得000000地號土地，並在該處生活，對於被
    上訴人依賴000000地號土地通行，難謂為不知，暨審酌兩造
    不爭執00000地號土地與00000地號土地地勢落差達50公分等
    情。可見上訴人早已知悉被上訴人通行000000地號之必要，
    其於取得000000地號土地後因不欲被上訴人通行而與其存在
    通行權爭議等事，桃園縣政府並已經告知上訴人000000地號
    土地存在通行爭議等情，其抗辯已取得合法建築執照，應受
    信賴保護，被上訴人不得通行000000地號土地云云，難認有
    據。
  ⑵本院前依兩造合意囑託桃園市不動產估價師公會鑑定被上訴
    人經00000地號土地通行000000地號土地或00000地號土地時
    ，⑴00000、000000地號土地供通行部分於鑑定時減損之價值
    （000000地號土地供通行範圍如原審判決主文所示）。⑵000
    00、00000地號土地供通行部分於鑑定時減損之價值。桃園
    不動產估價師公會委派欒中文估價師承作，欒中文估價師針
    對勘估標的進行產權、一般因素、區域因素、個別因素、不
    動產市場現況、及勘估標的最有效使用為分析，並以估價師
    專業意見，決定採用比較法及土地開發分析法二種估價方法
    進行評估，上述⑴部分，00000地號土地減損446,406元、000
    000地號土地減損1,387,364元，合計1,833,770元。上述⑵部
    分，00000地號土地減損1,612,022元、00000地號土地減損1
    ,209,400元，合計3,000,684元，且通行00000時，將使該土
    地左側形成三角形畸零面積價額減損約149,262元，有昇揚
    不動產估價師聯合事務所出具之不動產估價報告書可參。足
    徵000000地號土地減損之價值為1,387,364元，00000地號土
    地減損之價值為1,358,662元，兩者相差不遠，而00000地號
    土地目前雖無通行爭議，但如同000000地號土地原亦無通行
    爭議一般，亦難保00000地號土地將來無通行爭議，而如有
    爭議，將00000地號土地供通行部分所減損之價值計入後，
    經00000、000000地號土地通行至公路所生土地價值減損將
    大於經00000、00000地號土地部分，縱加計上訴人主張其因
    000000地號土地被通行而可能需聲請變更使用執照、支付代
    金之費用，亦如是。上訴人雖另抗辯000000地號土地將因00
    0000地號土地被通行而受有價值減損，但欒文中估價師以桃
    園市政府建築管理處於上訴人申請建築執照過程中，提醒上
    訴人通行權爭議，仍同意其增建，認通行權私權爭議不影響
    000000地號土地上已完成容積之增建，該土地應無價值減損
    等情，觀諸不動產估價報告書即明；上訴人雖有質疑，但本
    院審酌估價師已就000000地號土地之價值減損為鑑定，鑑定
    000000地號價值是否減損時考量兩基地合併申請建築執照，
    所影響者為容積率，估價師考量000000地號土地容積率未受
    影響等情，並無不當，是尚難認000000地號土地將因000000
    地號土地被通行而受有價值減損。則以000000、00000地號
    土地減損之價值相差不遠，00000地號土地目前雖無通行爭
    議，但如生爭議，經00000、000000地號土地通行至公路所
    生土地價值減損將大於經00000、00000地號土地部分觀之，
    上訴人抗辯通行00000地號土地乃屬對000000地號土地周圍
    地損害最小之方法等語，尚難認為可採。
  ⑶上訴人於101年6月4日購置000000地號土地是為了補000000地
    號土地上建物之容積率，將做為停車位使用一情，為兩造不
    爭（見不爭執事項㈦）。且上訴人已取得容積，應可認其主
    要目的已達。再者，原法院前以106年度全字第88號裁定，
    被上訴人供擔保後，上訴人於000000地號土地（面積29平方
    公尺，即附圖所示乙區域），不得設置任何障礙物及為其他
    妨礙通行之行為（不爭執事項㈢）。惟上訴人仍違反定暫時
    狀態處分，而依原建築計畫在00000地號土地上水泥墊高處
    鑿設兩處凹槽種植喬木，有照片為證（見原審卷二第243-24
    4頁）。則本院綜合審酌上訴人知悉被上訴人長期仰賴00000
    0地號土地通行，且有由此通行以為000000地號土地通常使
    用之必要，及其不願被上訴人通行而與其發生通行權爭議，
    暨其取得000000地號土地主要目的在補足000000地號土地上
    建物之容積，此一目的已達，並審酌上訴人在規劃000000地
    號土地之利用時，本可事先評估部分範圍經法院判決為被通
    行地之風險，就法定空地之利用妥為符合法規之規劃，如事
    先避免停車位位置、植栽在通行時受影響，在被上訴人已獲
    定暫時狀態處分時不以植栽阻礙被上訴人通行，及被上訴人
    經00000地號土地通行00000地號土地非必屬對周圍地損害最
    小之方法，0000、00000地號土地相鄰處高低落差達50公分
    ，不利於通常使用等情，認被上訴人主張通行000000地號土
    地如附圖所示乙區域，屬對周圍地損害最小之方法，應屬有
    據。
  ㈡被上訴人依民法第787條規定請求確認通行權存在，上訴人應
    拆除水泥墊高部分或容忍架設斜坡板，並不得為妨害通行之
    行為，是否有理由？
  ⒈按土地因與公路無適宜之聯絡，致不能為通常使用者，土地
    所有人得通行周圍地以至公路；但對於通行地因此所受之損
    害，應支付償金。前項情形，有通行權人，應於通行必要之
    範圍內，擇其周圍地損害最少之處所及方法為之，民法第78
    7條定有明文。所謂無適宜之聯絡，致不能為通常使用，係
    指土地與公路間無適宜之通路可資聯絡，以致不能為通常之
    使用而言。又民法第787條第1項所定之通行權，其主要目的
    ，不僅專為調和個人所有之利害關係，且在充分發揮袋地之
    經濟效用，以促進物盡其用之社會整體利益，從而明定周圍
    地所有人負有容忍通行之義務。是袋地通行權，非以袋地與
    公路有聯絡為已足，尚須使其能為通常之使用。而是否為通
    常使用所必要，除須斟酌土地之位置、地勢及面積外，尚應
    考量其用途等實際情形定之。至於法院對於民法第787條第2
    項「周圍地損害最少之處所及方法」之判決性質，除當事人
    提起確認之訴有確認判決之效力外，也有形成判決之效力，
    蓋有通行權之人因法院之判決，對於通行之處所及範圍取得
    通行權，是法院既認為當事人有通行權存在，自應依職權認
    定何處係「周圍地損害最少之處所及方法」，不以當事人所
    聲明請求之通行處所及方法為限。又決定通行範圍須斟酌之
    「擇其周圍地損害最少之處所及方法」，並不以現為道路，
    或係最近之聯絡捷徑為限；且如有多數周圍地可供通行，應
    比較各土地所有人可能受有之損害，擇其損害最少之處所通
    行之（最高法院103年度台上字第93號判決參照）。
  ⒉經查，被上訴人主張其為000000地號土地所有人，該土地為
    袋地，無與公路有適宜聯絡而得為通常之使用乙節，有土地
    登記謄本、門牌證明書、地籍圖謄本、現場照片在卷可稽（
    見原審卷一第47-48、53、55-57、59-63、95-99、102 頁）
    ，並為上訴人所不爭執（見不爭執事項㈧），堪認000000地
    號確屬袋地，且被上訴人通行上訴人所有之000000地號土地
    至永美路乃對周圍地影響最小之方法，已如前述，而附圖所
    示乙區域寬度200公分，足供進出使用，如有消防或救護需
    求，因000000地號土地與000000地號土地平，只要其上無其
    他車輛停放，應可供較大型消防車或提供小型消防車、救護
    車適當空間，而可能較有利於救災、救護。是被上訴人依民
    法第787條規定，請求確認其對上訴人所有000000地號土地
    上如附圖所示乙區域（面積29平方公尺）之土地有通行權存
    在，應有理由。
  ⒊被上訴人另先位主張上訴人尚須將附圖所示乙區域之水泥刨
    除至與000000地號平之程度，備位主張上訴人應容忍其在附
    圖所示A至B之範圍架設寬度200公分斜坡板。本院審酌被上
    訴人通行000000地號土地如原審判決主文所示時，已造成該
    土地價值減損1,387,364元，而原審乃係判決上訴人應容忍
    被上訴人架設斜坡板，則如命其拆除水泥墊高部分，將可能
    使000000地號土地價值減損擴大，並使000000地號土地客觀
    上難與000000地號土地一同使用，而有害於上訴人對其所有
    土地之利用；甚且水泥墊高部分刨除後，遇有救災需求時，
    將因通路狹小及通路兩側均有水泥墊高部分或牆壁而需考驗
    行車技術，難免對分秒必爭之救災有所影響；及如准被上訴
    人在附圖所示A至B之範圍內架設斜坡板，其進出雖稍有不便
    ，但可能較有利於救災、救護等情，認被上訴人先位請求上
    訴人刨除附圖所示乙區域之水泥尚非通行000000地號時損害
    最小之方法，此一請求為無理由，並認被上訴人備位請求上
    訴人容忍其在附圖所示A-B之範圍架設寬度200公分之斜坡板
    ，乃通行000000地號時損害最小之方法，此一請求為有理由
    。
  ⒋按通行權紛爭事件，經法院判決後，周圍地所有人就法院判
    決之通行範圍內，負有容忍之義務，不能對通行權人主張無
    權占有或請求除去；倘周圍地所有人有阻止或是妨害通行之
    行為，通行權人得一併或於其後訴請禁止或排除侵害，具有
    給付訴訟性質（最高法院110年度台上字第2771號判決參照
    ）。查原法院前以106年度全字第88號裁定，被上訴人供擔
    保後，上訴人於000000地號土地（面積29平方公尺，即附圖
    所示乙區域），不得設置任何障礙物及為其他妨礙通行之行
    為（不爭執事項㈢），惟上訴人違反，而在水泥墊高處鑿設
    兩處凹槽種植喬木，已如前述，此對行人進出通行，確造成
    有踩空跌倒或遭樹枝刮傷之危險，而使車輛無法順利通過之
    可能。據上，被上訴人主張上訴人有妨害通行之行為，其得
    一併請求上訴人不得在附圖所示乙區域興建地上物、設置圍
    籬或任何妨害被上訴人通行之障礙物，或為其他妨害被上訴
    人通行之行為，亦有理由。
六、綜上所述，被上訴人依民法第787條規定，請求㈠確認被上訴
    人對上訴人所有000000地號土地上如附圖所示乙區域（面積
    29平方公尺）之土地有通行權存在。㈡上訴人應容忍被上訴
    人在附圖所示A至B之範圍架設寬度200公分之斜坡板。㈢上訴
    人不得在附圖所示乙區域興建地上物、設置圍籬或任何妨害
    被上訴人通行之障礙物，或為其他妨害被上訴人通行之行為
    ，為有理由，應予准許，逾此部分之請求，為無理由，不應
    准許。原審就上開應准許部分，為上訴人敗訴之判決，及就
    上開不應准許部分，駁回被上訴人請求（即被上訴人請求上
    訴人刨除附圖所示乙區域水泥部分），均無不合。上訴人、
    被上訴人就其敗訴部分分別提起上訴及附帶上訴，均指摘原
    判決不利己之部分不當，求予廢棄改判，為無理由，兩造之
    上訴及附帶上訴均應駁回。
七、本件事證已臻明確，兩造其餘之攻擊或防禦方法及所用之證
    據，經本院斟酌後，認為均不足以影響本判決之結果，爰不
    逐一論列，附此敘明。
八、據上論結，本件上訴及附帶上訴，均為無理由，依民事訴訟
    法第449條第1項、第78條，判決如主文。
中　　華　　民　　國　　111 　年　　5 　　月　　10　　日
                  民事第十一庭  
                        審判長法  官  李慈惠
                              法  官  吳燁山
                              法  官  趙雪瑛
正本係照原本作成。
不得上訴。
中　　華　　民　　國　　111 　年　　5 　　月　　10　　日
　　　　　　　　　　　　　    書記官  郭晋良